【裁判字號】    95,交訴,75
【裁判日期】    951130
【裁判案由】    業務過失致死等
【裁判全文】
臺灣彰化地方法院刑事判決              95年度交訴字第75號
公  訴  人  臺灣彰化地方法院檢察署檢察官
被      告  庚○○
上列被告因業務過失致死等案件，經檢察官提起公訴（95年度偵
字第2521號），本院判決如下：
    主  文
庚○○從事業務之人，因業務上之過失致人於死，處有期徒刑陸
月，如易科罰金，以銀元佰元折算壹日。
    犯罪事實
一、庚○○領有職業聯結車駕駛執照，並靠行於合成通運有限公
    司（下稱合成公司），從事載運貨物工作，平日需駕駛合成
    公司所有車牌號碼6J─628 號營業貨運曳引車載運貨物，而
    以駕駛車輛為其主要業務，為從事業務之人。其於民國94年
    12月10日中午12時25分，以時速80公里以下之行車速度駕駛
    前揭營業貨運曳引車載運貨物，並沿彰化縣線西鄉省道臺61
    線即西濱快速道路快車道由南往北方向行駛，行經西濱快速
    道路北向170 公里與中華路口四叉路口前，本應注意汽車駕
    駛人行駛至交岔路口時，應注意車前狀況，並採取減速慢行
    之必要安全措施。而依當時天候晴，光線為日間自然光線，
    該處道路型態為四叉路、快車道速限為時速80公里、道路鋪
    裝柏油，路面乾燥，無缺陷，亦無障礙物，視距良好，正常
    運作之行車管制號誌為直行綠燈，依其智識、能力並無不能
    注意之情事，竟疏未注意車前狀況且隨時採取必要之安全措
    施，仍貿然以行車時速約60、70公里之高速穿越前揭交叉路
    口，適有丙○○（已死亡）駕駛車牌號碼6R—1339號自用小
    客車並搭載戊○○、子○○、辛○○、壬○○4 人，亦沿彰
    化縣線西鄉○○○○道路慢車道同向行駛至上揭四叉路口，
    並未依慢車道行車管制號誌指示，貿然闖入前揭路口左轉而
    來。庚○○見狀剎閃不及，致其所駕駛之上開車輛右側車頭
    與丙○○駕駛之上開自用小客車車頭發生碰撞後，始行煞車
    停住，致使丙○○受有嚴重胸挫傷、雙側血胸、肋骨骨折
    、左下肺葉撕裂傷、創傷性橫膈疝氣、頭部挫傷併蛛網膜血
    腫傷害，經送醫施以急救，延至94年12月14日凌晨1 時35分
    因心肺功能衰竭、顱腦損傷、胸髖部挫傷合併肋骨骨折傷重
    不治死亡；辛○○受有頭部外傷合併腦挫傷、蜘蛛膜下腔
    出血、左側血胸及腦腫脹而呈無意識之植物人狀態之重傷害
    ；子○○受有頭部外傷合併腦震盪、顏面擦傷、左耳擦傷
    、胸部挫傷之普通傷害；戊○○受有腹部外傷併脾臟撕裂
    傷及內出血、胸部挫傷併左側第5 根至第9 根肋骨骨折及血
    胸、骨盆骨折之普通傷害（業經撤回告訴）；壬○○受有
    左側第2 根至第5 根肋骨骨折併血胸、右鎖骨脫臼、胸部、
    下頜挫傷之普通傷害（業經撤回告訴）。嗣庚○○於肇事後
    ，對於有偵查犯罪權限之公務員尚未發覺之犯罪，主動向據
    報前往現場處理之彰化縣警察局和美分局警員庚○○自首肇
    事而接受裁判。
二、案經子○○之母己○○、丙○○之弟丁○○、妹甲○○、兄
    乙○○、指定代行告訴人己○○分別訴請；庚○○自首暨臺
    灣彰化地方法院檢察署檢察官據報相驗自動檢舉偵查起訴。
    理  由
一、程序部分：
  (一)按案件由犯罪地或被告住所、居所或所在地之法院管轄，刑
    事訴訟法第5 條第1 項定有明文。雖本案被告之住、居所地
    均在臺中縣大肚鄉等情，業經被告於本院審理中陳明屬實，
    並有個人基本資料查詢結果1 紙（參見本院卷宗）附卷可參
    ，然本案被告之犯罪地係在彰化縣線西鄉，依上開說明，本
    院自有管轄權。
  (二)按告訴乃論之罪，其告訴應自得為告訴之人知悉犯人之時起
    ，於6 個月內為之，刑事訴訟法第237 條定有明文，而所謂
    得為告訴之人係指有權告訴之人並得為告訴時而言。次按犯
    罪之被害人，得為告訴；且被害人之法定代理人或配偶，亦
    得獨立告訴；被害人已死亡者，得由其配偶、直系血親、三
    親等內之旁系血親、二親等內之姻親或家長、家屬告訴。又
    告訴乃論之罪，無得為告訴之人或得為告訴之人不能行使告
    訴權者，該管檢察官得依利害關係人之聲請或依職權指定代
    行告訴人，刑事訴訟法第232 條、第233 條及第236 條第1
    項分別定有明文。是如被害人無法提出告訴，又無獨立告訴
    人，而經檢察官指定為代行告訴人者，其告訴權應係於檢察
    官指定之日才取得，亦即，自指定日起其始為有權告訴並得
    為告訴之人。經查，告訴人己○○為被害人子○○之母、
    告訴人乙○○、丁○○、甲○○分別為被害人丙○○之兄
    弟妹即2 親等旁系血親，此有子○○、己○○、丁○○、甲○○、乙○○之全戶戶籍資料查詢結果丙○○個人除戶資料
    查詢結果各1 紙（參見本院卷宗）在卷可參；另被害人辛○○於本案車禍後，經送至童綜合醫院救治後，於95年2 月
    6 日出院時即因呈現無意識植物人狀況且當時被害人辛○○
    之配偶已歿等情，此有童綜合醫院95年5 月10日（95）童醫
    字第0550號函及被害人辛○○之個人基本資料查詢結果各1
    紙（參見本院卷宗）在卷可參，是被害人辛○○已無法行使
    告訴權，亦無獨立告訴人得為告訴，是臺灣彰化地方法院檢
    察署檢察官於95年4 月7 日指定被害人辛○○之媳己○○為
    代行告訴人並向檢察官提出告訴，從而其等之告訴自均屬合
    法。又按刑事訴訟法第238 條得撤回告訴之人，以有告訴權
    並實行告訴之人為限，代行告訴人並不包括在內，業據司法
    院院解字第3658號著有解釋可稽（最高法院85年度臺非字第
    290 號判決要旨參照）。是被害人辛○○被撞後雖呈無意識
    之植物人狀態，由檢察官指定辛○○之媳己○○代行告訴，
    雖經與被害人辛○○之代理人己○○、藍晉元（辛○○之子
    ）由臺中縣大肚鄉調解委員會調解成立，並撤回告訴，惟因
    己○○係代行告訴之人，並無權撤回告訴，故不生撤回之效
    力。
  (三)按被告以外之人於偵查中向檢察官所為陳述，除顯有不可信
    之情況者外，得為證據，刑事訴訟法第159 條之1 第2 項定
    有明文。蓋因檢察官與法官同為司法官署，且檢察官代表國
    家偵查犯罪，依法有訊問被告、證人及鑑定人之權力，且須
    對被告有利、不利之情形均應注意，況徵諸實務運作，檢察
    官實施刑事偵查程序，亦能恪遵法定程序之要求，不致有違
    法取證情事且可信度極高，是被告以外之人前於偵查中已具
    結而為證述，除反對該項供述得具有證據能力之一方，已釋
    明「顯有不可信之情況」之理由外，不宜以該證人未能於審
    判中接受他造之反對詰問為由，即遽指該證人於偵查中之陳
    述不具證據能力，方符前揭法條之立法意旨。是證人賴瑜萍
    於檢察官偵查時具結所為陳述（參見臺灣彰化地方法院檢察
    署95年度偵字第2521號偵查卷宗第11頁），被告庚○○未曾
    提及檢察官在偵查時，有任何不法取供之情形，是客觀上並
    無顯不可信之情況，前揭證人於偵查中之證言，自具有證據
    能力。
  (四)按被告以外之人於審判外之陳述，雖不符前4 條之規定，而
    經當事人於審判程序同意作為證據，法院審酌該言詞陳述或
    書面陳述作成時之情況，認為適當者，亦得為證據。當事人
    、代理人或辯護人於法院調查證據時，知有第159 條第1 項
    不得為證據之情形，而未於言詞辯論終結前聲明異議者，視
    為有前項之同意，刑事訴訟法第159 條之5 定有明文。立法
    意旨在於傳聞證據未經當事人之反對詰問予以核實，原則上
    先予排除，惟若當事人已放棄詰問或未聲明異議，基於證據
    資料愈豐富，愈有助於真實發現之理念，且強化言詞辯論主
    義，法院自可承認該傳聞證據例外擁有證據能力。經查，證
    人賴瑜萍於警詢中之陳述（參見臺灣彰化地方法院檢察署95
    年度偵字第2521號偵查卷宗第3 頁）、被害人戊○○於警詢
    中之陳述（參見臺灣臺中地方法院檢察署94年度相字第2089
    號相驗卷宗第15頁），雖均係被告以外之人於審判外之陳述
    ，性質上屬傳聞證據，惟經檢察官、被告均同意作為證據，
    又本院審酌該言詞陳述作成時之情況，並查無其他不法之情
    狀，足認為得為本案之證據，依刑事訴訟法第159 條之5 之
    規定，有證據能力。
  (五)又道路交通事故現場圖、相驗屍體證明書、醫院診斷證明書
    等證據，雖屬於傳聞證據，然或屬於公務員職務上製作之文
    書，或屬從事業務之人於業務上所製作之證明文書，且製作
    過程亦無顯有不可信之情狀，爰依刑事訴訟法第159 條之4
    第1 、2 款之規定，均有證據能力。至道路交通事故調查報
    告表之製作者為司法警察，雖具有公務員身分，然該報告表
    係屬個案性質，不具有例行性之要件，且涉及警員判斷之事
    項，因警員非屬鑑定人，是不適用刑事訴訟法第159 條之4
    、第206 條之規定，惟經檢察官及被告於本院審判程序中，
    均同意作為本案之證據，本院審酌該報告表之形式及取得之
    過程並無瑕疵，與待證事實具有關連性等情況，認為適當得
    為證據，依刑事訴訟法第159 條之5 之規定，亦有證據能力
    。
  (六)又卷附臺灣省彰化縣區車輛行車事故鑑定委員會之鑑定意見
    書、臺灣省車輛行車事故覆議鑑定委員會分析意見函，均係
    本院分別囑託該會為鑑定，係依刑事訴訟法第206 條、第20
    8 條規定為之，屬刑事訴訟法第159 條第1 項「除法律有規
    定者外」之情形，自有證據能力，均合先敘明。
二、上揭犯罪事實，訊據被告庚○○於本院審理中坦承不諱（參
    見本院95年11月21日審判筆錄），核與被害人戊○○於警詢
    中之陳述（參見臺灣臺中地方法院檢察署94年度相字第2089
    號相驗卷宗第15頁）、證人賴瑜萍於警詢及偵訊中之證述肇
    事經過（參見臺灣彰化地方法院檢察署95年度偵字第2521號
    偵查卷宗第3 頁、第11頁）相符，並有彰化縣警察局道路交
    通事故調查報告表(一)(二)、道路交通事故現場圖各1 份現場照
    片8 張、童綜合醫院病歷摘要影本、童綜合醫院94年12月14
    日診斷書號第68945 號、94年12月14日診斷書號68962 號一
    般診斷書、童綜合醫院急診生化檢驗單各1 紙、相驗筆錄、
    臺灣臺中地方法院檢察署相驗屍體證明書、相驗屍體驗斷書
    各1 份及相驗照片7 張（參見臺灣臺中地方法院檢察署94年
    度相字第2089號相驗卷宗第8 頁至第10頁、第16頁至第31頁
    ）、童綜合醫院94年12月15日診斷書號第69106 號一般診斷
    書1 紙（臺灣彰化地方法院檢察署95年度偵字第2521號偵查
    卷宗第23頁）、行政院衛生署苗栗醫院94年12月20日第0000
    000 號診斷證明書、95年2 月15日苗醫診字第1118號驗傷診
    斷書、童綜合醫院94年12月20日診斷書號第69737 號一般診
    斷書（參見臺灣彰化地方法院檢察署95年度相字第66號相驗
    卷宗第38頁至第39頁）、彰化縣警察局和美分局95年5 月2
    日和警分五字第0950015241號函檢附之肇事路段之速限標誌
    及設立地點照片3 張、95年10月30日和警分五字第09500239
    12號函檢附之現場行車管制號誌照片6 張、行政院衛生署苗
    栗醫院95年5 月8 日苗醫歷字第0950002557號函檢附之壬○○之病歷護理記錄1 份、童綜合醫院95年5 月10日（95）童
    醫字第0550號函覆本院辛○○已呈無意識之植物人狀態，暨
    被害人辛○○、戊○○、子○○、壬○○之病歷資料、經濟
    部93年3 月22日經授中字第093318482280號函、臺灣省臺中
    縣政府86年6 月18日中縣營字第113521之1 營利事業登記證
    影本、交通部製發汽車駕駛執照影本、交通部汽車行車執照
    各1 份、合成公司95年5 月23日（95）成興發字第007 號函
    檢附之靠行契約書1 份（參見本院卷宗）附卷足參，核屬相
    符。
三、又汽車行駛時，駕駛人應注意車前狀況，並隨時採取必要之
    安全措施，道路交通安全規則第94條第2 項（被告行為時即
    95年6 月30日修正前）定有明文。另汽車駕駛人對於防止危
    險發生之相關交通法令之規定，業已遵守，並盡相當之注意
    義務，以防止危險發生，始可信賴他人亦能遵守交通規則並
    盡同等注意義務。若因此而發生交通事故，方得以信賴原則
    為由免除過失責任（最高法院84年臺上字第5360號判例要旨
    參照）。經查，被告領有駕駛執照，且駕駛前揭車輛自應注
    意及此，且依當時路況，又無不能注意之情形，被告行經肇
    事路段，竟疏未注意車前狀況，採取減速慢行之必要安全措
    施，依上揭說明，則被告就本案車禍之發生顯亦有過失，至
    為明確。另本案交通事故經臺灣省彰化縣區車輛行車事故鑑
    定委員會及臺灣省車輛行車事故覆議鑑定委員會鑑定結果，
    均僅認定死者丙○○駕駛前揭自用小客車在路口號誌顯示直
    行箭頭綠燈時相，由慢車道侵入路口左轉阻擋同向快車道直
    行車行動路線，始發生肇事，為肇事原因，對於被告駕駛車
    輛認為並無肇事原因，此有臺灣省彰化縣區車輛行車事故鑑
    定委員會95年6月7日彰鑑字第0955601484號函檢附之鑑定意
    見書1份、臺灣省車輛行車事故覆議鑑定委員會95年7 月27
    日府覆議字第0950100554號函1紙（參見本院卷宗）在卷可
    參，上揭鑑定結果雖未認定被告有未注意車前狀況及未減速
    慢行通過路口之過失，惟本院不受其等鑑定之拘束。從而，
    被害人丙○○雖有前揭未依路口號誌指示，逕由慢車道侵入
    路口左轉阻擋同向快車道直行車即被告所駕車輛行動路線之
    過失，且無路權，應為肇事主因之情狀，然亦不能因此解免
    被告應負肇事次因之過失刑責。被害人丙○○之死亡、被害
    人辛○○受有前揭重傷害、被害人子○○受有上揭普通傷害
    等情，已如前述，故被告就本案交通事故之發生所致被害人
    丙○○之死亡、被害人辛○○受有前揭重傷害、被害人子○○受有上揭普通傷害確有過失。又被告業務過失駕車肇事行
    為與上揭被害人之死亡、重傷害、普通傷害結果間，自均具
    有相當之因果關係。綜上所述，被告上揭自白核與前揭事證
    相符，應可採信，本案事證明確，被告上揭犯行應堪認定。
四、另依據卷附道路交通事故調查報告表(一)(二)及現場圖所示內容
    觀之，被告因緊急煞車而於柏油地面產生右側煞車痕高達27
    公尺。若以空車計算，以最有利於被告來推斷路面情況為3
    年以上之最小摩擦係數0.7 （越小之摩擦係數所換算之行車
    速度越慢），另參酌交通部按照美國西北大學研究之「車速
    測定量規」公布之「汽車煞車距離、行車速度及道路摩擦係
    數對照表」所載可知，如行駛道路屬於乾燥之瀝青道路，產
    生煞車距離若達27公尺，肇事當時被告駕車時速應在70公里
    以下。而該路段速限為時速80公里等情，已如前述，足徵被
    告應無超速行車之事實，附此敘明。
五、查刑法業於94年2 月2 日修正公布，被告行為後，修正刑法
    於95年7 月1 日起生效施行，如附表所示之條文業經修正。
    按行為後法律有變更者，適用行為時之法律，但行為後之法
    律有利於行為人者，適用最有利於行為人之法律，修正後刑
    法第2 條第1 項定有明文。此條規定係規範行為後法律變更
    所生新舊法律比較適用之準據法，本身尚無新舊法比較之問
    題，於新法施行後，應一律適用新法第2 條第1 項之規定，
    為「從舊從輕」之比較。再按本次法律變更，比較時應就與
    罪刑有關之共犯、未遂犯、牽連犯、連續犯、結合犯，以及
    累犯加重、自首減輕暨其他法定加減原因（如身分加減）與
    加減例等一切情形，綜其全部罪刑之結果而為比較；又刑法
    第55條雖就想像競合犯增列但書之規定，然此但書規定係科
    刑之限制，僅為法理之明文化，非屬法律之變更，無庸依刑
    法第2 條第1 項為新舊法有利之比較（最高法院95年5 月23
    日95年度第8 次刑庭會議決議參照），其比較理由及結果均
    詳如附表，先予敘明。
六、按刑法上所謂業務，係指個人基於其社會地位繼續反覆所執
    行之事務，包括主要業務及其附隨之準備工作與輔助事務在
    內。此項附隨之事務，並非漫無限制，必須與其主要業務有
    直接、密切之關係者，始可包含在業務概念中，而認其屬業
    務之範圍（最高法院89年臺上字第8075號判例要旨參照）；
    又汽車駕駛人之駕駛工作，乃隨時可致他人身體生命於危險
    之行為，並係具有將該行為繼續，反覆行使之地位之人，因
    此應有經常注意俾免他人於危險之特別注意義務，上訴人駕
    駛上開車輛，供招攬客戶之用，故其駕駛該車本屬其社會活
    動之一，在社會上有其特殊之屬性（地位）其本於此項屬性
    （地位）而駕車，自屬基於社會生活上之地位而反覆執行事
    務，因之在此地位之駕車，不問其目的為何，均應認其係業
    務之範圍（最高法院75年臺上字第1685號判例要旨參照）。
    經查，被告從事載運貨物工作，平日需駕駛車輛載運貨物等
    情，業經其於本院審理中供述在卷，並有合成公司95年5 月
    23日（95）成興發字第007 號函1 紙（參見本院卷宗）附卷
    可參，核屬相符。是依上揭說明，駕駛車輛為被告之主要業
    務，其為從事業務之人，因業務上之過失駕車行為致人於死
    、致被害人辛○○受有重傷害、致藍儀君受有普通傷害，核
    被告所為，應係犯刑法第276 條第2 項之業務過失致人於死
    罪、刑法第284 條第2 項前段之業務過失傷害及刑法第284
    條第2 項後段之業務過失致重傷害罪。被告以一過失行為，
    同時造成被害人丙○○死亡及被害人辛○○受有重傷、被害
    人子○○受有普通傷害，係觸犯上開3 罪名之罪，為想像競
    合犯，爰依修正前刑法第55條規定，從一較重之刑法第276
    條第2 項之業務過失致死一罪處斷。按刑法第62條所謂未發
    覺之罪，係指凡有搜查權之官吏，不知有犯罪之事實，或雖
    知有犯罪之事實，而不知犯罪人為何人者，均屬之（最高法
    院26年渝上字第1839號判例要旨參照）。本案車禍發生後，
    彰化縣警察局和美分局警員癸○○依據勤務指揮中心轉知到
    現場處理，然其僅知肇事地點發生車禍，並不知肇事者為何
    人，被告於肇事現場主動向警員癸○○坦承其為肇事車輛駕
    駛人等情，業據證人癸○○於本院審理中證述屬實（參見本
    院95年11月21日審判筆錄），並有彰化縣警察局和美分局道
    路交通事故肇事人自首情形紀錄表1 紙（參見臺灣臺中地方
    法院檢察署94年度相字第2089號相驗卷宗第12頁）附卷可參
    。在有偵查權限之警員到現場處理前，警員既不知犯罪人為
    何人，仍屬未發覺之罪，而被告對於該未發覺之罪主動坦承
    其係行為人，且於警、偵訊及本院審理中皆到庭表明願受裁
    判，符合自首要件，爰依修正前刑法第62條前段規定減輕其
    刑。爰審酌被告未曾犯罪，素行良好，此有臺灣高等法院被
    告前案紀錄表、臺灣彰化地方法院檢察署刑案資料查註紀錄
    表各1 份在卷可查，被告駕車行經交叉路口時，未注意車前
    狀況而肇事致被害人子○○受有前揭普通傷害，而被害人丙○○經送醫施以急救不治死亡，被害人辛○○重傷呈植物人
    狀態，造成無可挽救之遺憾，並使被害人丙○○家屬痛失至
    親，且犯後尚未與被害人丙○○家屬、被害人子○○達成民
    事和解，然已與被害人辛○○之家屬達成和解，此有臺中縣
    大肚鄉公所95年6 月15日肚鄉民字第0950009444號函檢附之
    調解書1 份（參見本院卷宗）在卷可參，犯後態度尚稱良好
    ，況被害人丙○○駕駛前揭車輛，亦有疏未注意，丙○○駕
    駛前揭自用小客車在路口號誌顯示直行箭頭綠燈時相，由慢
    車道侵入路口左轉阻擋同向快車道直行車行動路線，就本案
    交通事故之發生，亦有過失等一切情狀，量處如主文所示之
    刑，並依修正前刑法第41條第1 項前段、修正前罰金罰鍰提
    高標準條例第2 條之規定，併諭知易科罰金之折算標準，以
    示懲儆。
七、公訴意旨另認被告因本件車禍同時肇致被害人戊○○、壬○○受有前揭之普通傷害，且經被害人戊○○、壬○○提起告
    訴，因認被告另涉犯刑法第284 條第2 項前段之業務過失傷
    害罪嫌部分，因業務過失傷害罪為告訴乃論之罪，告訴人依
    法得於第一審辯終結前撤回其告訴。而告訴人戊○○、壬○○與被告分別於95年5 月26日、95年7 月19日調解、和解並
    撤回對被告之告訴。告訴人既於第一審辯論終結前撤回其告
    訴，而被告所犯此部分業務過失傷害罪與前揭經本院判處有
    罪之業務過失致死罪，公訴人認為係1 個過失行為觸犯2 罪
    名，為想像競合犯，屬裁判上一罪，爰不另為不受理之諭知
    ，附此敘明。
據上論斷，應依刑事訴訟法第299 條第1 項前段，刑法第2 條第
1 項前段、第276 條第2 項、第284 條第2 項前段、後段、第55
條（修正前）、第41條第1 項前段（修正前）、第62條前段（修
正前），罰金罰鍰提高標準條例第1 條前段、第2 條（修正前）
，判決如主文。
本案經檢察官吳芙如到庭執行職務。
中    華    民    國    95    年    11    月    30    日
                  交通法庭      審判長法  官 李雅俐
                                      法  官 林秉暉
                                      法  官 唐中興
以上正本證明與原本無異。
如不服本判決，應於判決送達後十日內向本院提出上訴狀 (須附
繕本 )。
告訴人或被害人對於判決如有不服具備理由請求檢察官上訴者，
其上訴期間之計算係以檢察官收受判決正本之日期為準。
中    華    民    國    95    年    11    月    30    日
                                      書記官 施惠卿
【附錄本案論罪科刑法條全文】：
中華民國刑法第276條
因過失致人於死者，處2 年以下有期徒刑、拘役或2,000 元以下
罰金。
從事業務之人，因業務上之過失犯前項之罪者，處5 年以下有期
徒刑或拘役，得併科3,000元以下罰金。
中華民國刑法第284條
因過失傷害人者，處6 月以下有期徒刑、拘役或500 元以下罰金
，致重傷者，處1 年以下有期徒刑、拘役或500 元以下罰金。
從事業務之人，因業務上之過失傷害人者，處1 年以下有期徒刑
、拘役或1,000 元以下罰金，致重傷者，處3 年以下有期徒刑、
拘役或2,000 元以下罰金。
【附表】：
┌──┬───────┬───────┬───────┬────┬────┬──────┐
│變更│行為時法（下稱│裁判時法（下稱│   比較理由   │比較依據│比較結果│    備註    │
│事項│舊法）之條文及│新法）之條文及│              │        │何者對行│            │
│    │內容          │內容          │              │        │為人有利│            │
├──┼───────┼───────┼───────┼────┼────┼──────┤
│罰金│【罰金罰鍰提高│【刑法施行法第│              │        │        │            │
│刑貨│標準條例第1 條│1 之1 條第1 項│              │        │        │            │
│幣單│前段、第5 條】│、第2 項】    │              │        │        │            │
│位之│              │              │              │        │        │            │
│變更│依法律應處罰金│中華民國94年1 │刑法之貨幣單位│刑法第2 │舊法    │經按現行法規│
│    │、罰鍰者，就其│月7 日法修正施│由「元（指銀元│條第1項 │        │所定貨幣單位│
│    │原定數額得提高│行後，刑法分則│）」變更為「新│前段    │        │折算新臺幣條│
│    │為2 倍至10倍（│編所定罰金之貨│臺幣」，且刑法│        │        │例第2 條之規│
│    │刑法乃係定明10│幣單位為新臺幣│分則之罰金數額│        │        │定折算後等值│
│    │倍）。第1 條所│。94年1 月7 日│，亦視該分則先│        │        │，是以新法並│
│    │定得提高倍數之│刑法修正時，刑│前曾修正與否，│        │        │未較有利。  │
│    │規定，於本條例│法分則編未修正│而分別提高3 或│        │        │            │
│    │修正後制定之法│之條文定有罰金│30倍。        │        │        │            │
│    │律，不適用之；│者，自94年1 月│              │        │        │            │
│    │本條例修正前公│7 日刑法修正施│              │        │        │            │
│    │布之法律，於本│行後，就其所定│              │        │        │            │
│    │條例修正後修正│數額提高為30倍│              │        │        │            │
│    │其罰金罰鍰數額│。但72年6 月26│              │        │        │            │
│    │或法律經全部修│日至94年1 月7 │              │        │        │            │
│    │正而其罰金罰鍰│日新增或修正之│              │        │        │            │
│    │數額未予變更者│條文，就其所定│              │        │        │            │
│    │，亦同。      │數額提高為3 倍│              │        │        │            │
│    │              │。            │              │        │        │            │
├──┼───────┼───────┼───────┼────┼────┼──────┤
│罰金│【修正前刑法第│【刑法第33條第│              │        │        │            │
│刑下│33條第5 款】  │5 款】        │              │        │        │            │
│限變│              │              │              │        │        │            │
│更  │罰金：（銀元）│罰金：新臺幣1,│罰金刑之下限，│刑法第2 │舊法    │            │
│    │1 元以上。    │000 元以上，以│由銀元10元（亦│條第1項 │        │            │
│    │              │百元計算。    │經提高）即新臺│前段    │        │            │
│    │              │              │幣30元，提高為│        │        │            │
│    │              │              │新臺幣1,000 元│        │        │            │
│    │              │              │。            │        │        │            │
├──┼───────┼───────┼───────┼────┼────┼──────┤
│易科│【修正前刑法第│【刑法第41條第│              │        │        │            │
│罰金│41條第1 項前段│項前段】      │              │        │        │            │
│折算│、修正前罰金罰│              │              │        │        │            │
│標準│鍰提高標準條例│              │              │        │        │            │
│變更│第2 條】      │              │              │        │        │            │
│    │              │              │              │        │        │            │
│    │犯最重本刑為5 │犯最重本刑為5 │易科罰金折算標│刑法第2 │舊法    │            │
│    │年以下有期徒刑│年以下有期徒刑│準由銀元300 元│條第1項 │        │            │
│    │以下之刑之罪，│以下之刑之罪，│即新臺幣900 元│前段    │        │            │
│    │而受6 個月以下│而受6 個月以下│，提高為以新臺│        │        │            │
│    │有期徒刑或拘役│有期徒刑或拘役│幣1,000 元、2,│        │        │            │
│    │之宣告…得以（│之宣告者，得以│000 元或3,000 │        │        │            │
│    │銀元）1 元以上│新臺幣1,000 元│元折算1日。   │        │        │            │
│    │（銀元）3 元以│、2,000 元或  │              │        │        │            │
│    │下折算日，易科│3,000 元折算1 │              │        │        │            │
│    │罰金。依刑法第│日，易科罰金。│              │        │        │            │
│    │41條易科罰金…│              │              │        │        │            │
│    │就其原定數額提│              │              │        │        │            │
│    │高為100 倍折算│              │              │        │        │            │
│    │1 日；法律所定│              │              │        │        │            │
│    │罰金數額未依本│              │              │        │        │            │
│    │條例提高倍數，│              │              │        │        │            │
│    │或其處罰法條無│              │              │        │        │            │
│    │罰金刑之規定者│              │              │        │        │            │
│    │，亦同。      │              │              │        │        │            │
├──┼───────┼───────┼───────┼────┼────┼──────┤
│自首│【修正前刑法第│【刑法第62條】│              │        │        │            │
│減輕│62條】        │              │              │        │        │            │
│其刑│              │              │              │        │        │            │
│之變│對於未發覺之罪│對於未發覺之罪│本案犯罪及自首│刑法第2 │舊法    │            │
│更  │自首而受裁判者│自首而受裁判者│均在新法施行前│條第1項 │        │            │
│    │，減輕其刑。但│，得減輕其刑。│，新法施行後，│前段    │        │            │
│    │有特別規定者，│但有特別規定者│依修正前刑法第│        │        │            │
│    │依其規定。    │，依其規定    │62條規定之自首│        │        │            │
│    │              │。            │為必減其刑，修│        │        │            │
│    │              │              │正為得減輕其刑│        │        │            │
│    │              │              │，雖性質上屬刑│        │        │            │
│    │              │              │罰裁量之事項，│        │        │            │
│    │              │              │惟既影響行為人│        │        │            │
│    │              │              │之刑罰法律效果│        │        │            │
│    │              │              │，應屬法律變更│        │        │            │
│    │              │              │之範疇，而有刑│        │        │            │
│    │              │              │法第2 條第1項 │        │        │            │
│    │              │              │之適用，經比較│        │        │            │
│    │              │              │新舊法，以舊法│        │        │            │
│    │              │              │規定「必減」對│        │        │            │
│    │              │              │行為人較為有利│        │        │            │
│    │              │              │，應適用舊法。│        │        │            │
│    │              │              │              │        │        │            │
│    │              │              │              │        │        │            │
│    │              │              │              │        │        │            │
│    │              │              │              │        │        │            │
│    │              │              │              │        │        │            │
├──┴───────┼───────┴───────┴────┴────┴──────┤
│    整體比較結果    │1.如依舊法規定刑法第276 條第2 項、第284 條第2 項前段、後段之法定│
│                    │  刑度有關罰金刑部分，均以舊法有利於被告。                      │
│                    │2.本案犯罪及自首均在新法施行前，新法施行後，依修正前刑法第62條規│
│                    │  定之自首為必減其刑，修正為得減輕其刑，應以新法並無有利於被告。│
│                    │3.刑法第55條就想像競合犯增列但書之規定，惟此但書規定係科刑之限制│
│                    │  ，僅為法理之明文化，非屬法律之變更，然被告行為後之法律已有變更│
│                    │  ，經綜合比較結果，適用舊法應對被告並無不利，是應依刑法第2 條第│
│                    │  1 項前段規定適用舊法。                                        │
│                    │4.刑法第41條之易科罰金折算標準由舊法銀元300 元即新臺幣900 元，修│                                │
│                    │  正提高為以新臺幣1,000 元、2, 000元或3,000 元折算1 日，是以舊法│
│                    │  有利於被告。                                                  │
│                    │5.經綜合比較，應以舊法有利於被告。                              │
└──────────┴────────────────────────────────┘


司法院資訊處製作；財團法人民間司法改革基金會備份。
